臺灣桃園地方法院民事判決　　　　　　　 94年度訴字第206號
原　　　告　新竹國際商業銀行股份有限公司
法定代理人　丁○○
訴訟代理人　戊○○
被　　　告　乙○○
　　　　　　甲○○
　　　　　　丙○○
上列當事人間請求塗銷所有權移轉登記等事件，於民國94年6 月
2日言詞辯論終結，本院判決如下：
   主　文
確認被告乙○○、甲○○就坐落桃園縣桃園市○○段埔子小段第
二○八三─三七地號土地及其上門牌號碼桃園縣桃園市○○○街
二八六號、建號七二七一號建物之買賣關係不存在。
被告甲○○就上開不動產於民國九十一年三月十九日以買賣為原
因所為之所有權移轉登記應予塗銷。
確認被告甲○○、丙○○就上開不動產抵押權所擔保之債權不存
在，及抵押權設定關係不存在。
被告丙○○就上開不動產於民國九十一年四月十一日所為之抵押
權設定登記應予塗銷。
訴訟費用由被告負擔。
　　事  實
甲、原告方面：
一、聲明：如主文所示。
二、陳述：
（一）緣訴外人台灣鑽台有限公司（下稱鑽台公司）於民國90年
      7 月23日邀同被告乙○○為連帶保證人，向原告借款新台
      幣（下同）1,500,000 元。因鑽台公司自91年3 月間起即
      未按期履行債務，借款視為全部到期，尚欠本金1,248,75
      2 元暨利息、違約金未清償，其連帶保證人即被告乙○○
      即應負連帶清償責任，詎被告乙○○非但不依約清償，反
      而於91年3 月19日，將其所有坐落桃園縣桃園市○○段埔
      子小段第2083-37 地號及其上門牌號碼桃園縣桃園市○○○街286 號、建號7271號建物以買賣為原因移轉登記予被
      告甲○○，被告甲○○旋於同年4 月11日再設定本金最高
      限額8,000,000 元之抵押權登記予被告丙○○，致原告因
      被告等人之行為無法就該不動產求償。
（二）被告乙○○將系爭不動產以買賣為原因移轉登記予被告甲○○，但實際上買賣關係並不存在，渠等間係通謀而為虛
      偽意思表示，依民法第87條第1 項規定，其行為應屬無效
      ，而有確認之必要。又被告乙○○與甲○○之買賣行為暨
      所有權移轉登記既屬無效，依民法第113 條、第767 條規
      定，被告乙○○得請求被告甲○○塗銷所有權移轉登記，
      回復為其所有，原告為保全債權，自得依民法第242 條規
      定，代位被告乙○○行使權利，請求被告甲○○塗銷所有
      權移轉登記。又被告乙○○與被告甲○○合謀，顯意圖使
      原告就系爭不動產無法執行受償，原告亦得依侵權行為之
      法則及民法第213 條回復原狀之規定，請求被告甲○○塗
      銷所有權移轉登記。
（三）被告甲○○與丙○○間並無債權債務關係存在，渠等設定
      抵押權之行為亦屬通謀虛偽意思表示，依民法第87條第1
      項規定應屬無效，而原告之債權顯有因彼等虛偽設定高額
      抵押權之行為，致有不能實現之虞，對系爭不動產抵押權
      擔保債權暨抵押權有效存在與否，自有確認利益。又被告
      乙○○基於前述理由應回復為系爭不動產所有權人，而被
      告甲○○與丙○○之設定抵押權行為既屬無效，依民法第
      113 條、第767 條規定，被告乙○○亦得請求被告丙○○
      塗銷抵押權設定登記，回復為無設定負擔之狀態，原告為
      保全債權，自得依民法第242 條規定，代位被告乙○○行
      使權利。又被告甲○○與丙○○合謀，顯意圖增加原告就
      系爭不動產取償之障礙，原告亦得依侵權行為之法則及民
      法第213 條回復原狀之規定，請求被告丙○○塗銷抵押權
      設定登記。
（四）本件被告等所為系爭不動產所有權移轉及抵押權設定登記
      等行為，亦遭其他債權人彰化商業銀行楊梅分行訴請確認
      移轉原因關係及擔保債權均不存在，及所有權移轉登記暨
      抵押權設定登記均應塗銷，並獲勝訴判決確定在案，本件
      被告等通謀虛偽行為之事實已明，爰提起本件訴訟，請求
      判決如聲明所示。
三、證據：提出借據、本院91年度執字第16980 號債權憑證、92
    年度訴字第494 號判決及裁定、土地暨建物登記謄本及異動
    索引各1 份 （以上均影本）為證。
乙、被告甲○○方面：
一、聲明：原告之訴駁回。
二、陳述：
（一）系爭不動產原係伊父親邱秀雄所有，在被告乙○○念國小
      時，即過戶予乙○○，伊與被告乙○○間並無買賣關係，
      係因父親邱秀雄認為被告乙○○不孝順且與大陸女子結婚
      ，故索回系爭不動產並直接贈與過戶予伊。
（二）伊向被告丙○○借款五百多萬元，其中購買桃園市○○○
      街的房子，總價款3,800,000 元，伊向丙○○借三百餘萬
      元，另外買車借200,000 元，又伊先生秦尤順因與他人合
      夥開餐廳，向丙○○借款3,500,000 元，雙方未約定利息
      ，借款均尚未清償，因父親邱秀雄將系爭不動產過戶予伊
      ，被告丙○○才要求設定抵押。
三、證據：提出本票影本7張。
丙、被告丙○○方面：
一、聲明：原告之訴駁回。
二、陳述：伊係被告甲○○的阿姨，被告甲○○以買房子、車子
    的名義，共向伊借款五、六百萬元，其中買桃園市○○○街
    的房子，伊係以現金2,500,000 元、1,800,000 元分數次交
    給甲○○，另外買車子向伊借款七十餘萬元，因被告乙○○
    的父親將系爭不動產過戶予被告甲○○，伊為求保障，故要
    求甲○○設定抵押予伊。
三、證據：提出互助會單影本3張。
丁、被告乙○○未於言詞辯論期日到場亦未提出書狀作何聲明或
    陳述。
戊、本院依職權調閱本院92年度訴字第494 號塗銷所有權移轉登
    記等事件卷宗。
    理  由
一、被告乙○○經合法通知未於言詞辯論期日到場，核無民事訴
    訟法第386 條各款所列情形，爰依原告聲請，由其一造辯論
    而為判決。
二、按確認之訴，非原告有即受確認判決之法律上利益，不得提
    起。而所謂即受確認判決之法律上利益，係指法律關係之存
    在不明確，致原告在私法上之地位有受侵害之危險，而此項
    危險得以對於被告之確認判決除去之者而言（最高法院42年
    台上字第1031號判例參照）。經查，原告主張被告乙○○積
    欠其本金1,248,752 元及利息、違約金未清償，惟與被告甲○○通謀為虛偽意思表示將被告乙○○所有坐落桃園縣桃園
    市○○段埔子小段第2083-37 地號土地及其上門牌號碼桃園
    縣桃園市○○○街286 號、建號7271號建物以買賣為原因移
    轉登記予被告甲○○所有，又被告甲○○與丙○○間亦無債
    權債務關係，而通謀為虛偽意思表示由被告甲○○將上開不
    動產設定最高限額抵押8,000,000 元予被告丙○○，致原告
    無法就被告乙○○上開不動產執行受償，爰請求確認被告乙○○、甲○○就上開不動產之買賣關係不存在及確認被告甲○○、丙○○就上開不動產抵押權所擔保之債權不存在，暨
    抵押權設定關係不存在，惟為被告所否認，則被告乙○○與
    甲○○間就上開不動產之買賣關係及被告甲○○與丙○○就
    上開不動產抵押權所擔保之債權是否存在，即屬不確定，並
    致原告私法上之地位有受侵害之危險，且此種不確定之狀態
    得以本件確認判決除去，揆諸前揭說明，原告提起本件確認
    之訴有即受確認判決之法律上利益，自應准許。
三、原告主張：訴外人鑽台公司於90年7 月23日邀同被告乙○○
    為連帶保證人，向原告借款1,500,000 元，鑽台公司自91年
    3 月間起即未履行債務，借款視為全部到期，尚欠本金1,24
    8,752 元暨利息、違約金未清償，被告乙○○即應負連帶清
    償責任，詎被告乙○○與被告甲○○就系爭不動產並無買賣
    關係，竟將其所有系爭不動產以買賣為原因移轉登記予被告
    甲○○；又被告甲○○與丙○○間亦無債權債務關係存在，
    被告甲○○竟設定本金最高限額8,000,000 元之抵押權登記
    予被告丙○○，致原告因被告等人之行為無法就該不動產求
    償，被告等間通謀為虛偽意思表示之行為，依民法第87條第
    1 項規定應屬無效，爰請求確認被告乙○○、甲○○就系爭
    不動產之買賣關係不存在及確認被告甲○○、丙○○就上開
    不動產抵押權所擔保之債權不存在暨抵押權設定關係不存在
    ，併依同法第113 條、第767 條、第242 條規定代位被告乙○○請求被告甲○○塗銷所有權移轉登記及代位請求被告丙○○塗銷抵押權設定登記。又被告等合謀顯意圖使原告就系
    爭不動產無法執行受償，原告亦得依侵權行為之法則及民法
    第213 條回復原狀之規定，請求被告甲○○塗銷所有權移轉
    登記及請求被告丙○○塗銷抵押權設定登記。被告甲○○則
    以：伊與被告乙○○間並無買賣關係，惟系爭不動產原係伊
    父親邱秀雄所有，嗣贈與過戶予乙○○，因伊父親認為被告
    乙○○不孝順且與大陸女子結婚，故索回系爭不動產並直接
    贈與過戶予伊；又伊向被告丙○○借款五百多萬元，因父親
    邱秀雄將系爭不動產過戶予伊，被告丙○○才要求設定抵押
    等語，資為抗辯。被告丙○○則辯稱：伊係被告甲○○的阿
    姨，被告甲○○共向伊借款五、六百萬元，因被告乙○○的
    父親將系爭不動產過戶予被告甲○○，伊為求保障，故要求
    甲○○設定抵押予伊等語。
四、經查，訴外人鑽台公司於90年7 月23日邀同被告乙○○為連
    帶保證人，向原告借款1,500,000 元，惟鑽台公司自91年3
    月間起即未按期履行，借款視為全部到期，尚欠本金1,248,
    752元暨利息、違約金未清償，原告乃訴請鑽台公司與被告
    乙○○就上開欠款負連帶清償責任，經本院91年度訴字第17
    20號判決判決原告勝訴確定，原告即以上開執行名義向本院
    聲請強制執行，僅受償執行費8,741 元，而經本院核發債權
    憑證，又被告乙○○將其所有系爭不動產以買賣為原因於91
    年3 月19日移轉所有權登記予被告甲○○所有，被告甲○○
    旋於同年4 月11日將系爭不動產設定本金最高限額8,000,00
    0 元之抵押權登記予被告丙○○等情，業據原告提出借據、
    本院債權憑證、土地暨建物登記謄本各1 件為證，且為兩造
    所不爭執，此部分事實堪予採認。
五、被告乙○○、甲○○以買賣為原因移轉系爭不動產所有權部
    分：
（一）被告乙○○原有系爭不動產固以買賣為原因於91年3 月19
      日移轉所有權登記為被告甲○○所有，惟因權利人、義務
      人無法提出支付價款確切證明，仍被課以贈與稅，此有桃
      園縣桃園地政事務所檢送系爭不動產登記申請案卷附於本
      院92年度訴字第494 號卷可稽，且被告甲○○亦於本院自
      認其與被告乙○○間並無買賣系爭不動產之事實，並稱係
      伊父親邱秀雄以被告乙○○不孝為由取回系爭不動產後，
      將該不動產贈與伊，而直接由被告乙○○辦理過戶予伊，
      是被告乙○○、甲○○間就系爭不動產無買賣之事實，堪
      以認定。
（二）按受贈人對於贈與人有扶養義務而不履行者，贈與人得自
      知有撤銷原因之時起，1 年內撤銷其贈與。贈與撤銷後，
      贈與人得依關於不當得利之規定，請求返還贈與物。民法
      第416 條第1 項第2 款、第2 項、第419 條第2 項定有明
      文。查被告甲○○辯稱系爭不動產原係其父親邱秀雄贈與
      被告乙○○，因邱秀雄認為被告乙○○不孝順且與大陸女
      子結婚，故撤銷對乙○○之贈與，轉而將該不動產贈與伊
      ，而直接由被告乙○○辦理所有權移轉登記予伊等語，並
      未具體說明係合於民法第416 條第1 項所定之何款撤銷贈
      與事由，惟依被告乙○○、甲○○於另案本院92年度訴字
      第494 號彰化商業銀行楊梅分行訴請確認被告乙○○、甲○○就系爭不動產之買賣關係不存在，並請求被告甲○○
      塗銷系爭不動產所有權移轉登記一案中，主張係因被告乙○○沈迷賭博未盡對邱秀雄之扶養義務，且對邱秀雄有辱
      罵等不孝行為，乃於90年9 月間撤銷對乙○○之贈與等語
      ，堪認其係主張因被告乙○○對於贈與人邱秀雄未盡扶養
      義務，邱秀雄乃撤銷對乙○○之贈與，而轉將系爭不動產
      贈與伊。則查系爭房屋於80年7 月18日為所有權第一次登
　　　記，所有權人為乙○○，原因發生日期為64年1 月18日，
      系爭土地則係80年7 月30日以買賣為原因，由邱秀雄移轉
      登記為乙○○所有，原因發生日期為80年6 月26日，此經
      桃園縣桃園地政事務所檢送上開土地登記申請案卷於本院
      92年度訴字第494 號卷可參。該登記案雖以買賣為由提出
      申請，但仍被核定贈與稅，此有贈與稅繳清證明書附於該
      登記案卷可憑，而被告乙○○於系爭房屋所有權第一次登
      記，及系爭土地移轉登記為其所有時，為19歲之未成年人
      ，有其身分證影本附於前開案卷可稽，又其與邱秀雄為父
      子關係，渠等若真有買賣系爭土地之行為，當無不能提出
      支付價款之證明，亦不至於依遺產及贈與稅法第5 條第5
      款「限制行為能力人或無行為能力人所購置之財產，視為
      法定代理人或監護人之贈與。但能證明支付之款項屬於購
      買人所有者，不在此限。」、第6 款「二親等以內親屬間
      財產之買賣。但能提出已支付價款之確實證明，且該已支
      付之價款非由出賣人貸與或提供擔保向他人借得者，不在
      此限。」之規定，被視為贈與而課以贈與稅額，是渠等間
      隱藏贈與之法律行為，就系爭土地為虛偽之買賣，及由被
      告乙○○就系爭房屋為所有權第一次登記等情，應可認定
      。
（三）按依民法第87條規定：「表意人與相對人通謀而為虛偽意
      思表示者，其意思表示無效。但不得以其無效，對抗善意
      第三人。虛偽意思表示，隱藏他項法律行為者，適用關於
      該項法律行為之規定。」，被告邱鉉峻與訴外人邱秀雄隱
      藏贈與之行為，而就系爭土地為虛偽之買賣及由被告乙○○就系爭房屋為第一次所有權登記，渠等間就系爭不動產
      之移轉，固應適用贈與之相關規定，惟渠等所隱藏之行為
      當無及於他人之效力（最高法院50年台上字第2675號判例
      參照）。則依被告甲○○所辯，系爭不動產原由邱秀雄贈
      與被告乙○○，因被告乙○○未盡其對贈與人邱秀雄之扶
      養義務，且有辱罵等不孝行為，邱秀雄乃於90年9 月間撤
      銷其對被告乙○○之贈與，而轉將系爭不動產贈與被告甲○○，並直接由被告乙○○以買賣為原因將系爭不動產移
      轉登記為被告甲○○所有，而隱藏其間贈與、撤銷贈與等
      情，縱屬實在，然系爭不動產在移轉登記予被告甲○○所
      有之前，土地部分係以買賣為原因登記為被告乙○○所有
      ，建物部分則由被告乙○○為所有權第一次登記，原告善
      意信賴被告乙○○已買受系爭土地及原始取得系爭房屋，
      認其有資力足以擔任訴外人鑽台公司之連帶保證人，而將
      款項借予鑽台公司，則依民法第87條第1 項但書規定，被
      告甲○○自不得主張邱秀雄與被告乙○○間通謀虛偽之行
      為無效，而以邱秀雄與被告乙○○間隱藏之贈與、撤銷贈
      與及依不當得利返還系爭不動產之行為及邱秀雄與被告甲○○間隱藏之贈與行為對抗善意之原告。
（四）綜上所陳，訴外人邱秀雄與被告乙○○間隱藏之贈與、撤
      銷贈與及依不當利返還系爭不動產之行為及邱秀雄與被告
      甲○○間隱藏之贈與行為，對原告均不生效力。被告乙○○、甲○○就系爭不動產以買賣為原因所為之所有權移轉
      登記既屬通謀虛偽意思表示而為無效，原告請求確認被告
　　　乙○○、甲○○就系爭不動產之買賣關係不存在，自屬有
　　　據。又依民法第113 條規定，無效法律行為之當事人，於
　　　行為當時知其無效，或可得而知者，應負回復原狀或損害
  　　賠償之責任。同法第242 條規定，債務人怠於行使其權利
　　　時，債權人因保全債權，得以自己之名義，行使其權利。
  　　但專屬於債務人本身者，不在此限。再債務人與第三人通
      謀而為虛偽意思表示時，債權人得依侵權行為法則請求第
      三人塗銷登記，亦可依民法第242 條之規定行使代位權，
      代位主張依民法第113 條請求塗銷登記（最高法院73年台
      抗字第472 號判例、最高法院67年度第5 次民事庭庭推總
      會決議(二)參照）。從而，被告乙○○依民法第113 條或同
      法第767 條之規定，得請求被告甲○○塗銷所有權移轉登
      記，原告為被告乙○○之債權人，被告乙○○怠於行使上
      開權利，原告自得依民法第242 條規定，代位請求被告甲○○塗銷系爭不動產所有權移轉登記；又被告甲○○、邱
      鉉峻間通謀而為虛偽買賣之行為，使原告對被告乙○○之
      債權受有無法執行受償之損害，顯係故意以背於善良風俗
      之方法加損害於原告，原告亦得依侵權行為之法則請求被
      告甲○○塗銷系爭不動產所有權移轉登記。
六、被告甲○○、丙○○間以系爭不動產設定抵押權部分：
（一）按確認法律關係不存在之訴，如被告主張其法律關係存在
      時，應由被告負舉證責任（最高法院48年台上自第887 號
      、42年台上字第170 號判例參照），是被告甲○○、丙○○應就系爭不動產抵押權所擔保之債權存在之事實負舉證
      責任。經查，據被告丙○○於本院陳稱：被告甲○○係以
      買房子、車子的名義，共向伊借款五、六百萬元，其中買
      桃園市○○○街的房子，伊係以現金2,500,000 元、1,80
      0,000 元分數次交給甲○○，另外買車子向伊借款七十餘
      萬元，因被告乙○○的父親將系爭不動產過戶予被告甲○○，伊為求保障，故要求甲○○設定抵押予伊等語。被告
      甲○○則陳稱：伊向被告丙○○借款五百多萬元，其中購
      買桃園市○○○街的房子，總價款3,800, 000元，伊向丙○○借三百餘萬元，另外買車借200,000 元，又伊先生秦
      尤順因與他人合夥開餐廳，向丙○○借款3, 500,000元，
      雙方未約定利息，借款均尚未清償，因父親邱秀雄將系爭
      不動產過戶予伊，被告丙○○才要求設定抵押等語，並提
      出由被告甲○○簽發面額合計5,300,000 元之本票5 紙、
      甲○○之配偶秦尤順簽發面額合計1,200, 000元之本票2
      紙為證。惟觀諸被告二人所陳分次借款金額、用途均不相
      符，且借款總額高達五、六百萬元之譜，並非少數，竟均
      不知實際借款金額，則究應如何結算還款？顯違一般常情
      之至，而被告甲○○雖提出本票為證，然本票非不得事後
      開立，且參之本票發票日期相隔甚久，票號卻有連號之情
      形，益啟人疑竇，再發票之原因關係本有多端，非僅借款
      一途，被告等復未能提出借款交付之證明，尚難以上開本
      票逕認渠等間確有借貸關係存在。尤其被告二人於另案本
      院92年度訴字第494 號塗銷所有權移轉登記等事件審理時
      ，辯稱被告甲○○以系爭不動產擔保被告丙○○對被告乙○○之借款債權，並提出丙○○於91年1 月2 日匯款2,00
      0,000 元至鑽台公司設於彰化銀行之活期存款帳戶之存摺
      封面及該筆電匯記錄，暨甲○○於89年3 月10日簽發受款
      人為丙○○之面額300,000 元本票1 紙附於上開案卷為證
      ，惟於本院卻改稱系爭抵押權係為擔保被告丙○○對被告
      甲○○之借款債權，前後辯解大相逕庭，足見彼等於本案
      辯稱系爭抵押權係為擔保甲○○向丙○○之借款一節為偽
      ，是原告主張被告甲○○、丙○○間並無債權債務關係存
      在，而通謀虛偽設定系爭抵押權乙情，應屬可信。
（二）被告甲○○、丙○○間並無債權債務關係存在，而就系爭
      不動產通謀虛偽設定最高限額8,000,000元之抵押權登記
      ，依民法第87條第1 項前段規定，渠等所為設定抵押權之
      行為應屬無效，原告為被告乙○○之債權人，被告甲○○
      、丙○○上開行為增加原告就系爭不動產取償之障礙，原
      告自屬該無效法律關係之利害關係人，其請求確認系爭抵
      押權所擔保之債權及抵押權設定關係不存在，自屬有據。
      又被告甲○○與丙○○間設定抵押權之行為既屬無效，被
      告乙○○得依民法第113 條、第767 條規定，請求丙○○
      塗銷系爭抵押權登記，被告邱鉉峻怠於行使其權利，原告
      自得依民法第242 條規定代位被告乙○○請求被告丙○○
      塗銷系爭抵押權登記；又被告甲○○、丙○○間通謀而為
      虛偽設定高額抵押權之行為，造成原告就系爭不動產受有
      難以執行受償之損害，顯係故意以背於善良風俗之方法加
      損害於原告，原告亦得依侵權行為之法則請求被告丙○○
      塗銷系爭抵押權登記。
七、從而，原告依民法第87條第1 項、第242 條、第113 條、第
    767 條規定及侵權行為之法律關係提起本訴，請求確認被告
    乙○○、甲○○就系爭不動產之買賣關係不存在，並請求被
    告甲○○塗銷系爭不動產所有權移轉登記及請求確認被告甲○○、丙○○就系爭不動產抵押權所擔保之債權不存在暨抵
    押權設定關係不存在，並請求被告丙○○塗銷系爭不動產之
    抵押權設定登記，要無不合，應予准許。
八、本件事證已臻明確，兩造其餘主張及攻擊防禦方法，核與判
    決結果不生影響，爰不一一論述。
九、結論：原告之訴為有理由，依民事訴訟法第385 條第1 項前
    段、第78條、第85條第1項前段，判決如主文。
中　　華　　民　　國　　94　　年　　6 　　月　　16　　日
                  民事第一庭審判長法  官  郭琇玲
                                  法  官  劉雪惠
                                  法　官　鍾淑慧
以上正本係照原本作成
如對本判決上訴，須於判決送達後20日內向本院提出上訴狀
中　　華　　民　　國　　94　　年　　6 　　月　　16　　日
                                  書記官　蔡佳玲